---
title: "Intro to data processing"
subtitle: ""
author: "Jakub Nowosad"
date: ""
output:
  xaringan::moon_reader:
    lib_dir: libs
    nature:
      highlightStyle: github
      highlightLines: true
      countIncrementalSlides: false
editor_options: 
  chunk_output_type: console
---

```{r setup, include=FALSE}
library('knitr')
opts_chunk$set(cache=FALSE, warning=FALSE, message=FALSE)
options(scipen = 5)
options(htmltools.dir.version = FALSE)
```


---
## Dataset

```{r, eval=FALSE}
# install.packages('devtools')
# devtools::install_github("jennybc/gapminder")
library('gapminder')
```

or

```{r}
gapminder <- readRDS('data/gapminder.rds')
```

http://www.gapminder.org/data/

http://github.com/jennybc/gapminder

http://www.youtube.com/watch?v=jbkSRLYSojo

---
# Vectors - indexing

- brak indeksu
- indeks dodatni
- indeks zerowy
- indeks ujemny
- indeks logiczny
- indeks tekstowy

---
## data.frame - indexing

- object[row,column]
```{r, eval=FALSE}
gapminder[2, 1]
gapminder[1, 3]
gapminder[, 1]
gapminder[1]
gapminder[1, ]
gapminder[0, 3]
gapminder[-2, ]
gapminder[, -1]
gapminder[c(1,5,7), ]
gapminder[, c(1,2)]
gapminder[gapminder$pop<100000, ]
gapminder[gapminder$year==1952, c(4)]
```

---
## data.frame - indexing

```{r, eval=FALSE}
gapminder$lifeExp
```

```{r, echo=FALSE}
head(gapminder$lifeExp)
```

```{r, eval=FALSE}
gapminder$continent
```

```{r, echo=FALSE}
head(gapminder$continent)
```
---
## **dplyr**

```{r}
# install.packages('dplyr')
# devtools::install_github("hadley/dplyr")
library('dplyr')
```

- **dplyr** to pakiet służący do podstawowych operacji przetwarzania danych z wykrzystaniem obiektów typu data.frame
- podstawowe funkcje pakietu **dplyr** to *select*, *arrange*, *filter*, *mutate*, oraz *summarize*
- dodatkowo ważną rolę spełnia funkcja *group_by*
- inne możliwości pakietu **dplyr** to operator łączący funkcje ( %>% ), złączenia ("join") czy operacje w ruchomym oknie 

---
## **dplyr** - *select*

- funkcja *select* pozwala na stworzenie obiektu zawierającego tylko wybrane kolumny
- ta funkcja pozwala zarówno na wybór pozytywny jak i negatywny
- wiele dodatkowych możliwości - ?dplyr::select

```{r, echo=FALSE}
knitr::kable(head(gapminder), 'html')
```

---
## **dplyr** - *select*

```{r}
gapminder_sel1 <- select(gapminder, country, year, pop)
```

```{r, echo=FALSE}
knitr::kable(gapminder_sel1[1:2, ], 'html')
```

```{r}
gapminder_sel2 <- select(gapminder, -continent)
```

```{r, echo=FALSE}
knitr::kable(gapminder_sel2[1:2, ], 'html')
```

---
## **dplyr** - *arrange*

- funkcja *arrange* sortuje wybrane kolumny w kolejności rosnącej...

```{r}
gapminder_arr1 <- arrange(gapminder, lifeExp)
```

```{r, echo=FALSE}
knitr::kable(gapminder_arr1[1:5, ], 'html')
```

---
## **dplyr** - *arrange*

- ...lub malejącej

```{r}
gapminder_arr1 <- arrange(gapminder, desc(lifeExp))
```

```{r, echo=FALSE}
knitr::kable(gapminder_arr1[1:5, ], 'html')
```

---
## **dplyr** - *filter*

- funkcja *filter* pozwala na wybranie tylko tych obserwacji (wierszy), które spełniają zadane warunki
- warunki określane są przez operatory logiczne: ==, !=, >, >=, <, <=, &, |

```{r}
gapminder_fil1 <- filter(gapminder, year == 2007)
```

```{r, echo=FALSE}
knitr::kable(gapminder_fil1[1:2, ], 'html')
```

---
## **dplyr** - *filter*

```{r}
gapminder_fil2 <- filter(gapminder, year == 2007 & pop <= 999999)
```

```{r, echo=FALSE}
knitr::kable(gapminder_fil2[1:2, ], 'html')
```

```{r}
gapminder_fil2 <- filter(gapminder, continent != 'Asia' |  lifeExp < 30)
```

```{r, echo=FALSE}
knitr::kable(gapminder_fil2[1:2, ], 'html')
```

---
## **dplyr** - *mutate*

- funkcja *mutate* dodaje nowe zmienne (kolumny) na podstawe zadanego wyrażenia

```{r}
gapminder_mut1 <- mutate(gapminder, gdp_mil = (gdpPercap * pop) / 1000000)
```

```{r, echo=FALSE}
knitr::kable(gapminder_mut1[1:5, ], 'html')
```

---
## **dplyr** - *summarize*

- funkcja *summarize* służy do tworzenia podsumowań statystycznych; tworzy kolumny z zadanymi statystykami opisowymi

```{r}
gapminder_sum1 <- summarize(gapminder, mean_le = mean(lifeExp))
```

```{r, echo=FALSE}
gapminder_sum1
```

```{r}
gapminder_sum2 <- summarize(gapminder, mean_le = mean(lifeExp), min_le = min(lifeExp), max_le = max(lifeExp))
```

```{r, echo=FALSE}
gapminder_sum2
```

---
## **dplyr** - *group_by*

- funkcja *group_by* sama nie tworzy wyników, pozwala jednak na wyliczanie wyniów według zadanej agregacji

```{r}
gapminder2007 <- filter(gapminder, year == 2007)
gapminder_grp1 <- group_by(gapminder2007, continent)
```

```{r, echo=FALSE}
head(gapminder_grp1)
```

---
## **dplyr** - *group_by*

```{r}
gapminder_grp1 <- summarize(gapminder_grp1, mean_lifeExp = mean(lifeExp))
```


```{r, echo=FALSE}
knitr::kable(gapminder_grp1[1:5, ], 'html')
```

---
## **tidyr**

```{r}
# install.packages('tidyr')
library('tidyr')
```

- często dane jakie posiadamy są ułożone nie w ten sposób jaki my czy też różne funkcje R oczekują; ważne jest, aby dane były uporządkowane (tzw. "tidy data"), co oznacza, że:
    - każda kolumna to zmienna
    - każdy wiersz to obserwacja
- istnieją dwie podstawowe układy danych, tzw. dane szerokie (wide) oraz dane długie (long)      
- więcej szczegółów można znaleźć pod adresem http://vita.had.co.nz/papers/tidy-data.html
- pakiet **tidyr** posiada dwie główne funkcje - *gather* and *spread* oraz szereg dodatkowych

---
## **tidyr** - *spread*

- celem funkcji *spread* jest przetworzenie danych na tzw. dane szerokie 
- konieczne jest, aby dane miały tylko jeden unikalny identyfikator

```{r}
gapminder <- select(gapminder, -continent, -lifeExp, -gdpPercap)
gapminder_spread <- spread(gapminder, country, pop)
```

```{r, echo=FALSE}
knitr::kable(gapminder_spread[c(1:5), 1:10], 'html')
```

---
## **tidyr** - *gather*

- funkcja *gather* przetwarza dane na postać tzw. długą

```{r}
gapminder_gather <- gather(gapminder_spread, country, pop, -year)
```

```{r, echo=FALSE}
knitr::kable(gapminder_gather[1:5, ], 'html')
```


---
## ** %>% **